ACORDAO-COMPLETO-2408347

ACÓRDÃO 9765/2020 ATA 32/2020 - PRIMEIRA CÂMARA

VISTOS, relatados e discutidos estes autos de tomada de contas especial instaurada pela Caixa Econômica Federal em desfavor dos Srs. José Santana da Silva (gestão de 2005-2012) e Edinal Alves da Costa (gestão de 2013-2016) , ex-prefeitos do município de Crisópolis/BA, relativamente ao contrato de repasse 0251.26046/2008, celebrado entre a União (Ministério das Cidades) e o município de Crisópolis/BA, com interveniência da Caixa Econômica Federal.
ACORDAM os ministros do Tribunal de Contas da União, reunidos em sessão da 1ª Câmara, ante as razões expostas pelo relator, com base nos arts. 32 e 34 da Lei 8.443/1992, em:
9.1. não acolher as alegações de defesa apresentadas por José Santana da Silva e Edinal Alves da Costa;
9.2. julgar irregulares as contas dos Srs. José Santana da Silva e Edinal Alves da Costa, com fundamento nos arts. 1º, I, e 16, III, "c", da Lei 8.443/1992, e condená-los solidariamente ao pagamento da quantia abaixo especificada, atualizada monetariamente e acrescida de juros de mora calculados desde a respectiva data até a do efetivo recolhimento, fixando o prazo de 15 (quinze) dias, a contar da notificação, para que comprove, perante o Tribunal (art. 214, III, "a", do RI/TCU) , o recolhimento da dívida aos cofres do tesouro nacional:
	Data de Ocorrência
	Valor (R$) 

	2/8/2010
	47.708,00

       9.3. julgar irregulares as contas do Sr. Edinal Alves da Costa, com fundamento nos arts. 1º, I, e 16, III, "a" e "c", da Lei 8.443/1992, e condená-lo ao pagamento da quantia abaixo especificada, atualizada monetariamente e acrescidas de juros de mora calculados desde a respectiva data até a do efetivo recolhimento, fixando o prazo de 15 (quinze) dias, a contar da notificação, para que comprove, perante o Tribunal (art. 214, III, "a", do RI/TCU) , o recolhimento da dívida aos cofres do tesouro nacional:
	Data de Ocorrência
	Valor (R$) 

	29/11/2013
	45.835,70

                  9.4. aplicar, individualmente, aos Srs. José Santana da Silva e Edinal Alves da Costa a multa prevista no art. 57 da Lei 8.443/1992, respectivamente, nos valores de R$ 16.000,00 (dezesseis mil reais) e R$ 30.000,00 (trinta mil reais) , fixando o prazo de 15 (quinze) dias, a contar da notificação, para que comprove, perante o Tribunal (art. 214, III, "a", do RI/TCU) , o recolhimento da dívida aos cofres do Tesouro Nacional, atualizada monetariamente desde a data do presente acórdão até a data do efetivo recolhimento, se for paga após o vencimento, na forma da legislação em vigor;
9.5. autorizar, desde logo, nos termos do art. 28, II, da Lei 8.443/1992, a cobrança judicial das dívidas, caso não atendidas as notificações;
9.6. em cumprimento ao disposto no § 3º do art. 16 da Lei 8.443/1992, remeter cópia desta deliberação à Procuradoria da República no Estado da Bahia.

Tomada de contas especial em razão da não consecução dos objetivos pactuados em contrato de repasse, tendo por objeto a transferência de recursos financeiros da União para a execução Produção ou Aquisição de Unidades Habitacionais.

Primeira Câmara

Município de Crisópolis/ BA.

3. Interessados/Responsáveis:
3.1. Interessado: Caixa Econômica Federal (00.360.305/0001-04)
3.2. Responsáveis: Edinal Alves da Costa (XXX.394.285-XX); José Santana da Silva (XXX.193.065-XX).

13.1. Ministros presentes: Walton Alencar Rodrigues (Presidente), Benjamin Zymler e Bruno Dantas.
13.2. Ministro-Substituto convocado: Augusto Sherman Cavalcanti.
13.3. Ministro-Substituto presente: Weder de Oliveira (Relator).

ACORDAO-COMPLETO-2438950

Acórdão 7946/2021 - Primeira Câmara

WEDER DE OLIVEIRA

Trata-se de tomada de contas especial instaurada pela Caixa Econômica Federal em desfavor dos Srs. José Santana da Silva e Sr. Edinal Alves da Costa, ambos ex-prefeitos de Crisópolis/BA, em razão da não consecução dos objetivos pactuados no contrato de repasse 0251.26046/2008, celebrado entre o Ministério das Cidades e o município de Crisópolis/BA, com interveniência da Caixa, tendo por objeto "a transferência de recursos financeiros da União para a execução Produção ou Aquisição de Unidades Habitacionais".
2.	Reproduzo, inicialmente, com os ajustes de forma pertinentes, a instrução de mérito do auditor da Secretaria de Controle Externo de Tomada de Contas Especial (Secex-TCE) (peça 22) :
"INTRODUÇÃO
1.	Trata-se de Tomada de Contas Especial instaurada pela Caixa Econômica Federal em desfavor do Sr. José Santana da Silva e Sr. Edinal Alves da Costa, ambos ex-Prefeitos do Município de Crisópolis/BA, em razão da não consecução dos objetivos pactuados no Contrato de Repasse n° 0251 26046/2008 (Peça 2, p. 37-44) , celebrado entre o Ministério das Cidades e a Prefeitura Municipal de Crisópolis/BA, com interveniência da Caixa, tendo por objeto 'a transferência de recursos financeiros da União para a execução Produção ou Aquisição de Unidades Habitacionais', com vigência estipulada para o período de 9/5/2008 a 5/9/2016 (Peça 2, p. 89) .
2.	Registre-se que a instrução do presente processo foi atribuída a esta Unidade Técnica devido à transferência de estoque de processos da Secex/BA para a Secex/TCE.
HISTÓRICO
3.	O Contrato de Repasse foi celebrado em 9/5/2008, sendo previstos recursos no valor de R$ 507.893,0 para a execução do objeto, dos quais R$ 493.100,00 seriam provenientes do Orçamento Geral da União - OGU, e R$ 14.793,00 corresponderiam à contrapartida do município. A Caixa Econômica desbloqueou recursos conforme quadro abaixo (Peça 2, p. 4) .
	Data
	Valor desbloqueio União
	Valor desbloqueio contrapartida
	TOTAL

	2/8/2010
	49.310,00
	1.602,00
	50.912,00

	29/11/2013
	45.835,70
	1.745,69
	47.581,39

	TOTAL
	95.145,70
	3.347,69
	98.493,39

5.	O último Relatório de Acompanhamento feito pela Caixa Econômica data de 10/1/2014, onde ficou constatado execução de 20,7% do total previsto (Peça 2, p. 63-66) .
6.	Conforme Parecer Técnico elaborado pela Caixa em 15/7/2016 (Peça 2, p. 76-78) , a obra apresenta as seguintes condições:
¿	14 unidades levantadas, as quais apresentam as seguintes condições:
¿	05 unidades com alvenaria, massa única e cobertura (sem cravejamento) ;
¿	01 unidade com alvenaria, massa única parcial e cobertura (sem cravejamento) ;
¿	08 unidades com alvenaria e sem cobertura;
¿	Nenhum serviço de infraestrutura.
6.1.	Conforme o Parecer supra, após paralisação das obras e alguns meses depois houve invasão por parte dos beneficiários, que atualmente ocupam as 14 unidades, sendo que os beneficiários, por conta própria, fizeram os serviços que cada um julgou necessário para a sua habitabilidade, consistindo basicamente em colocação de esquadrias, e instalações hidrossanitárias e elétricas, e nas unidades em que não havia cobertura, - estrutura de madeira roliça e telha cerâmica com aspecto de segunda utilização. Não tem nenhuma unidade com revestimento cerâmico em áreas molhadas.
6.2.	Conclui o Parecer que a obra não apresenta funcionalidade, devendo o processo de Tomada de Contas Especial prosseguir.
7.	Conforme consta do Relatório do Tomador de Peça 2, p. 89-92, o motivo ensejador da TCE foi a não conclusão do objeto pactuado, uma vez que a parte executada não atinge o benefício social previsto. Não constou do Relatório de TCE a omissão na prestação de contas da segunda parcela liberada.
8.	Os responsáveis foram notificados para que fosse regularizada a execução de ações objetivando a construção das unidades habitacionais e serviços de infraestrutura ou procedesse a devolução dos recursos creditados na conta corrente do Município, bem como pela ausência da prestação de contas da segunda parcela desbloqueada. O Sr. José Santana da Silva foi notificado em 7/4/2015, conforme ofício e AR de Peça 2, p. 11-13. O Sr. Edinal Alves da Costa foi notificado em 7/4/2015, conforme ofício e AR de Peça 2, p. 15-17.
9.	Após instrução do feito, a Caixa Econômica emitiu o Relatório do Tomador de Contas Especial de Peça 2, p. 89-92, concluindo pelo débito no valor total dos valores desbloqueados reduzido do valor de R$ 1.602,00 que foi depositado na conta em 13/9/2010 (Peça 2, p. 67) , totalizando R$ 93.543,70.
10.	Na primeira intervenção desta Unidade Técnica, instrução inicial de peça 4, foi proposto citação solidária do Sr. José Santana da Silva, CPF XXX.193.065-XX e Sr. Edinal Alves da Costa, CPF XXX.394.285-XX, referente à primeira parcela dos recursos liberados no convênio, e citação exclusiva do Sr. Edinal Alves da Costa, referente à segunda parcela dos recursos liberados no convênio, bem como audiência do responsável Sr. Edinal Alves da Costa, em razão das seguintes irregularidades:
Citações:
Irregularidade: não conclusão do objeto pactuado no contrato de repasse 0251.26046/2008, celebrado entre o Ministério das Cidades e a Prefeitura Municipal de Crisópolis/BA, com interveniência da Caixa, tendo por objeto 'a transferência de recursos financeiros da União para a execução Produção ou Aquisição de Unidades Habitacionais', conforme o Plano de Trabalho, a despeito da existência de recursos disponíveis, observando-se a falta de funcionalidade dos serviços parcialmente executados.
Conduta: não dar sequência às obras objeto do Contrato de Repasse 0251.26046/2008, a despeito de haver recursos disponíveis.
Débito solidário - 1ª parcela
	Data
	Valor

	2/8/2010
	47.708,00

Débito exclusivo - 2ª parcela
Data	Valor
	Data
	Valor

	29/11/2013
	45.835,70

Audiência:
Irregularidade: Não cumprimento do prazo originalmente estipulado para prestação de contas. 
Conduta: descumprir o prazo originalmente estipulado para prestação de contas referente a segunda parcela dos valores transferidos por meio do contrato de repasse 0251.26046/2008, celebrado entre o Ministério das Cidades e a Prefeitura Municipal de Crisópolis/BA, com interveniência da Caixa, tendo por objeto 'a transferência de recursos financeiros da União para a execução Produção ou Aquisição de Unidades Habitacionais', conforme o Plano de Trabalho.
11.	Os responsáveis foram regularmente notificados conforme Ofícios 1299 e 1298 (peças 9 e 10) , e AR's de peças 16 e 17, apresentando alegações defesa conjuntas por meio de advogado (procurações de peças 11 e 13) , as quais encontram-se juntadas aos autos às peças 18 a 21.
EXAME TÉCNICO
Alegações de defesa
Argumento
12.	Alegam em preliminares que 'embora tenha havido a prorrogação do prazo para apresentação de alegações defensivas, restou caracterizada a ofensa ao Devido Processo Legal, pois os interessados sequer foram notificados da diligência atinente à vistoria das referidas casas, não sabendo dizer, sequer, se efetivamente houve, de fato, alguma inspeção no local'.
12.1. Assim, prosseguem, 'a instauração da presente Tomada de Contas Especial levou em consideração unicamente o opinativo elaborado de forma unilateral pelos técnicos, sem que os interessados tenham sido ao menos regularmente notificados para acompanharem as supostas diligências e inspeções no local, estando a presente TCE, única e exclusivamente pautada, com base nas peças de informação provenientes da inspeção in loco, esta que culminou com a absurda conclusão expressa no Parecer Financeiro'.
12.2. Aduzem que segundo 'a Lei 9.784/1999, para que fossem assegurados aos justificantes o direito ao Contraditório e a Ampla Defesa, deveria a Caixa Econômica Federal, através de sua tomadora de contas, comunicá-los previamente da imprescindível vistoria nas obras, máxime para que os aqui responsabilizados indicassem um responsável para acompanhar o técnico, tomando conhecimento dos quesitos e igualmente a eles respondesse, o que não ocorreu na espécie'.
12.3. Ressalte-se, asseveram, 'que tal omissão maculou de vícios insanáveis o Parecer Técnico em questão, este, como dito, que serviu de único fundamento para a análise financeira da Prestação de Contas, o que indiscutivelmente, gerou todo o transtorno e constrangimento para os defendentes que, ao contrário do se imputa, realizaram as obras dentro do possível e aplicou regular e devidamente os recursos a elas destinados'.
12.4. Assim, segundo aduzem, 'não proceder à vistoria das obras dentro do que preconiza as normas legais, configura abuso e arbitrariedade, mesmo porque todas as obras possíveis foram realizadas, o que só se comprova com a inspeção no local'.
12.5. Para corroborar suas afirmações, traz os termos do art. 41 da Lei 9.784/1999.
Art. 41. Os interessados serão intimados de prova ou diligência ordenada, com antecedência mínima de três dias úteis, mencionando-se data, hora e local de realização.
12.6. Por fim, uma vez que, segundo alegam, não teria sido respeitado o princípio do contraditório e ampla defesa, assevera que deve ser 'determinado a ANULAÇÃO do procedimento de vistoria ilegal, determinando que se fizesse uma nova diligência nas obras impugnadas, comunicando-se, com antecedência, aos interessados para acompanhar o transcorrer de tal vistoria, quando, inclusive, deveria o mesmo responder aos quesitos elaborados'.
Análise
13.	De início, a Lei 9.784/1999 estabelece normas básicas sobre o processo administrativo no âmbito da Administração Federal direta e indireta, visando, em especial, à proteção dos direitos dos administrados e ao melhor cumprimento dos fins da Administração.
13.1. O caso em comento não se trata de um processo administrativo propriamente dito, mas da execução de um contrato em que há previsão de execução de inspeção in loco pelo contratante, onde não há previsão de necessário acompanhamento do contratado durante as inspeções, conforme Cláusula 3.1, alínea 'a' do contrato de repasse (peça 2, p. 38) . Também há previsão de inspeções periódicas pela contratante na Cláusula 3.2, alínea 'f'.
13.2. Há que se considerar também que houve a presença de um preposto da Prefeitura na ocasião dos levantamentos que culminaram na elaboração do Parecer Técnico da Caixa de 15/7/2016 (Peça 2, p. 77) .
13.3. Ademais, anteriormente à instauração da Tomada de Contas Especial, os responsáveis foram notificados para que fosse regularizada a execução de ações objetivando a construção das unidades habitacionais e serviços de infraestrutura ou procedesse a devolução dos recursos creditados na conta corrente do Município, bem como pela ausência da prestação de contas da segunda parcela desbloqueada. O Sr. José Santana da Silva foi notificado em 7/4/2015, conforme ofício e AR de Peça 2, p. 11-13. O Sr. Edinal Alves da Costa foi notificado em 7/4/2015, conforme ofício e AR de Peça 2, p. 15-17. Entretanto, mantiveram-se silentes.
13.4. Dessa forma, não procedem essas alegações.
Argumento
14.	Não trazem alegações de mérito, apenas asseveram que 'não CONCORDAM COM A IMPUTACÃO DE DEVOLUCÃO DE RECURSOS E O PERCENTUAL APONTADO COMO NÃO ATINGIDO, uma vez que algumas das casas já estão sob a posse de famílias necessitadas - as quais efetuaram alterações na parte física por conta própria como se infere do relatório fotográfico anexo' (fotografias juntadas às peças 19 e 21) .
Análise
15.	Os responsáveis foram citados em razão da não conclusão do objeto pactuado, uma vez que a parte executada não atinge o benefício social previsto no Contrato de Repasse n° 0251.26046/2008, ensejando irregular aplicação dos recursos recebidos.
16.	Apesar de os responsáveis não apresentarem alegações de mérito, limitando-se a afirmar que as casas foram ocupadas e juntar fotografias, melhor analisando os fatos, pode-se concluir que em verdade não há débito a ser imputado apenas pela falta de funcionalidade da parcela executada.
17.	Isso porque, conforme Parecer Técnico elaborado pela Caixa em 15/7/2016 (Peça 2, p. 76-78) , a obra apresenta as seguintes condições:
¿	14 unidades levantadas, as quais apresentam as seguintes condições:
¿	05 unidades com alvenaria, massa única e cobertura (sem cravejamento) ;
¿	01 unidade com alvenaria, massa única parcial e cobertura (sem cravejamento) ;
¿	08 unidades com alvenaria e sem cobertura;
¿	Nenhum serviço de infraestrutura.
18.	Ainda conforme o Parecer supramencionado, após paralisação das obras e alguns meses depois houve invasão por parte dos beneficiários, que atualmente ocupam as 14 unidades, sendo que os beneficiários, por conta própria, fizeram os serviços que cada um julgou necessário para a sua habitabilidade, consistindo basicamente em colocação de esquadrias, e instalações hidrossanitárias e elétricas, e nas unidades em que não havia cobertura, - estrutura de madeira roliça e telha cerâmica com aspecto de segunda utilização.
19.	Vê-se, portanto, que as casas estão ocupadas e servindo a população. Desse modo, mesmo que as casas ainda não estavam totalmente concluídas na ocasião das ocupações, verifica-se que houve aproveitamento da parcela executada, pois conforme o parecer de Peça 2, p. 76-78, os ocupantes fizeram alguns serviços adicionais por conta própria e adentraram nos imóveis. Cumpre destacar que as ocupações só foram possíveis em razão das parcelas executadas, conforme fotografias constantes do último Relatório de Acompanhamento feito pela Caixa Econômica em 10/1/2014 (Peça 2, p. 63-66) .
20.	Um outro fato que chama a atenção é a informação constante dos autos que a segunda e última parcela liberada se deu depois de passados três 3 anos desde a liberação da primeira parcela e não está claro no processo se isso se deu por culpa da Caixa ou da Prefeitura. Ademais, verifica-se nos autos que a prestação de contas da 1ª parcela foi apresentada e aprovada, conforme informação constante do e-mail de peça 2, p. 79 e no relatório de TCE à peça 2, p. 90, todavia, não há informação nos autos sobre a data da prestação de contas.
21.	Evidente que a demora na liberação dos recursos comprometem em demasia a execução do objeto, uma vez que ocorrem variações de preços no período e o contrato de repasse não tem previsão de reajustes, de modo que a Prefeitura teria que arcar com os custos adicionais para concluir as obras. Sabendo-se a situação porque passam os pequenos municípios, é perceptível que a Prefeitura poderia não dispor de recursos suficientes para dar sequência às obras. Considera-se também que não é lógico que os responsáveis tenham simplesmente optado pela não execução das obras se tinham todos os recursos disponíveis para concluí-las.
22.	Nesse sentido, há a declaração do preposto da prefeitura que acompanhou as vistorias que resultaram na emissão do Parecer Técnico de Peça 2, p. 76-78, Sr. Hélio Mendonça, o qual relatou 'dificuldades com a empresa executora logo após o ateste da Caixa, o que impediu a liberação do valor e a execução dos serviços restantes. Houve uma paralisação da obra e alguns meses depois a invasão por parte dos beneficiários, que atualmente ocupam as 14 unidades'.
23.	Com um interregno de tempo de tal dimensão (três anos) entre as liberações das primeira e segunda parcelas, a Caixa não pode se eximir de culpa, havendo, no mínimo, culpa concorrente dos gestores e da Caixa, pois não consta dos autos as providências tomadas pela Caixa no intuito de agilizar o desbloqueio da segunda parcela, a fim de evitar defasagens de preços de serviços e insumos que poderiam inviabilizar a conclusão das obras. A caixa, como órgão repassador, deveria estar atenta e tomar todas as providências possíveis buscando o repasse dos recursos, a exemplo de realização de diligências, reuniões com os gestores, dentre outros. Tais providências, se é que existiram, não constam do processo. A nosso ver, a Caixa conduziu o processo com certa passividade, deixando para tomar providências quando a situação já era incontornável. Veja que estamos falando especificamente da demora no repasse da segunda parcela, que foi o que contribuiu sobremaneira para a paralisação da execução do objeto.
24.	Ademais, o contrato tinha previsão de execução no prazo de um ano, de modo que a Caixa não podia ignorar os problemas que certamente surgiriam ao se passarem três anos para se liberar a segunda parcela.
25.	Por outro lado, não há como ignorar o fato de que invasão das casas pode ter inviabilizado a sequência das obras, o que somente ocorreu em razão da paralisação das obras.
26.	Acrescenta-se que no último Relatório de Acompanhamento feito pela Caixa Econômica, datado de 10/1/2014, restou constatado execução de 20,7% do total previsto (Peça 2, p. 63-66) . Isto posto, considerando que foram liberados recursos correspondentes a 19,3% do total previsto, sinaliza que não houve desvio de recursos na execução das obras.
27.	Assim sendo, somando-se o fato que as casas estão atualmente ocupadas e servindo de alguma forma a população, havendo portanto aproveitamento da parcela concluída, e não havendo indicativos de culpa exclusiva dos gestores, podendo haver culpa concorrente da Caixa, deve ser afastado o débito imputado aos responsáveis em razão de simples falta de funcionalidade, devendo as contas do Sr. José Santana da Silva serem julgadas regulares com ressalva.
28.	Com respeito à audiência do Sr. Edinal Alves da Costa, uma vez que este não se manifestou especificamente sobre irregularidade imputada, deve ter suas contas julgadas irregulares com aplicação da multa prevista no art. 58 da Lei 8.443/1992, em virtude da sua omissão no dever de prestar contas, especialmente descumprir o prazo originalmente estipulado para prestação de contas referente a segunda parcela dos valores transferidos por meio do contrato de repasse 0251.26046/2008.
CONCLUSÃO
29.	Diante do relatado nos tópicos precedentes, devem ser acolhidas as alegações de defesa apresentadas, com afastamento do débito, uma vez que, de certa forma, houve aproveitamento da parcela executada das obras com a ocupação pelos beneficiários e não há indicativos de culpa exclusiva dos gestores e com possibilidade de culpa concorrente da Caixa devido à demora excessiva na liberação da segunda parcela do contrato de repasse, devendo as contas do Sr. José Santana da Silva, CPF XXX.193.065-XX, serem julgadas regulares com ressalva.
30.	 Com respeito ao Sr. Edinal Alves da Costa, CPF XXX.394.285-XX, apesar do acolhimento das alegações apresentadas, deve ter suas contas julgadas irregulares, posto não serem acolhidas suas razões de justificativa, uma vez que não há elementos a serem analisados em sua defesa a respeito da irregularidade imputada, omissão no dever de prestar contas, especialmente descumprir o prazo originalmente estipulado para prestação de contas referente a segunda parcela dos valores transferidos por meio do contrato de repasse 0251.26046/2008.
 PROPOSTA DE ENCAMINHAMENTO
31.	Diante do exposto, submetem-se os autos à consideração superior, propondo:
a) acolher as alegações de defesa apresentadas pelo Sr. José Santana da Silva, CPF XXX.193.065-XX e Sr. Edinal Alves da Costa, CPF XXX.394.285-XX;
b) não acolher as razões de justificativa apresentadas pelo Sr. Edinal Alves da Costa, CPF XXX.394.285-XX;
c) Julgar regulares com ressalva, nos termos do arts. 1º, inciso I, e 16, inciso II, e 23, inciso II, da Lei 8.443/1992, c/c os arts. 1º, inciso I, 208 e 214, inciso II, do Regimento Interno as contas do responsável, José Santana da Silva, CPF XXX.193.065-XX, ex-prefeito do Município de Crisópolis/BA, dando-lhe quitação;
d) julgar irregulares, nos termos dos arts. 1º, inciso I, 16, inciso III, alínea 'a', § 2º, da Lei 8.443/1992, as contas do responsável, Edinal Alves da Costa, CPF XXX.394.285-XX, ex-prefeito do Município de Crisópolis/BA;
e) aplicar ao responsável, Edinal Alves da Costa, CPF XXX.394.285-XX, ex-prefeito do Município de Crisópolis/BA, a multa prevista no art. 58 da Lei 8.443/92 c/c o art. 267 do RI/TCU, fixando-lhe o prazo de quinze dias, a contar da notificação, para que comprove, perante o Tribunal (art. 214, III, a, do Regimento Interno do TCU) , o recolhimento da dívida aos cofres do Tesouro Nacional, atualizada monetariamente desde a data do acórdão que vier a ser proferido por este Tribunal até a do efetivo recolhimento, se paga após o vencimento, na forma da legislação em vigor;
f) autorizar, desde logo, a cobrança judicial da dívida, caso não atendida a notificação, na forma do disposto no art. 28, inciso II, da Lei nº 8.443/92;
g) autorizar também, desde logo, se requerido, com fundamento no art. 28, inciso I, da Lei 8.443, de 1992 c/c o art. 217, §§ 1º e 2º do Regimento Interno, o parcelamento da dívida em até 36 parcelas, incidindo sobre cada parcela, corrigida monetariamente, os correspondentes acréscimos legais fixando- lhe o prazo de quinze dias, a contar do recebimento da notificação, para comprovar perante o Tribunal o recolhimento da primeira parcela, e de trinta dias, a contar da parcela anterior, para comprovar os recolhimentos das demais parcelas, devendo incidir sobre cada valor mensal, atualizado monetariamente, os juros de mora devidos, no caso do débito, na forma prevista na legislação em vigor, alertando os responsáveis de que a falta de comprovação do recolhimento de qualquer parcela importará o vencimento antecipado do saldo devedor, nos termos do § 2º do art. 217 do Regimento Interno deste Tribunal;
h) enviar cópia do Acórdão que vier a ser proferido Caixa Econômica Federal e aos responsáveis, para ciência, informando que a presente deliberação, acompanhada do Relatório e do Voto que a fundamenta, está disponível para a consulta no endereço www.tcu.gov.br/acordaos, além de esclarecer que, caso requerido, o TCU poderá fornecer sem custos as correspondentes cópias, de forma impressa.
3.	O titular da Secex-TCE divergiu do encaminhamento acima transcrito, propondo rejeitar as alegações de defesa e as razões de justificativa apresentadas, bem como julgar as contas do Sr. Edinal Alves da Costa e do Sr. José Santana da Silva irregulares, com condenação em débito e aplicação de multa, conforme trechos abaixo transcritos (peça 24) :
"14.	Antes de adentrar na proposta de mérito propriamente dita¸ da qual, data máxima vênia, discordamos, faz-se necessário reforçar dois aspectos para afastar a aplicação direta da Lei nº 9.784/99 nos processos de tomadas de contas especial. 
15	A tomada de contas especial é um processo administrativo devidamente formalizado, com rito próprio, para apurar responsabilidade por ocorrência de dano à administração pública federal a fim de obter o respectivo ressarcimento. Para balizar os procedimentos adotados nas tomadas de contas especiais, tem-se como parâmetros normativos a Lei nº 8.443/92, o Regimento Interno do Tribunal de Contas da União e a IN/TCU nº 71/2012 (com as alterações introduzidas pela IN/TCU nº 76/2016) . A aplicação da Lei nº 9.784/99 e do Código de Processo Civil se dá de forma subsidiária.
16.	Na fase interna da tomada de contas especial, ou seja, aquela promovida no âmbito do órgão em que os fatos ocorreram, não há litígio ou acusação, mas apenas verificação de fatos e apuração de possíveis responsáveis. Constitui procedimento inquisitório de coleta de provas assemelhado ao inquérito policial, no qual não se tem uma relação processual constituída nem há prejuízo ao responsável. O estabelecimento do contraditório nessa fase não é obrigatório, pois há mero ato investigatório sem formação de culpa. Como não existem partes nem antagonismo de interesses nessa fase, a ausência de citação ou de oportunidade de contradição de documentos juntados não representa falha ou descumprimento de norma. Nesse sentido, temos o Acórdão 1354/2018-TCU-Plenário, 8045/2017-1ª Câmara, 10025/2017-1ª Câmara e 2877/2017-2ª Câmara, relatados, respectivamente, pelos Excelentíssimos Senhores Ministros, Augusto Ribeiro Nardes, Walton Alencar Rodrigues, José Múcio Monteiro e Augusto Ribeiro Nardes.
17.	No que se refere ao mérito propriamente dito, a controvérsia passa por dois importantes pontos suscitados pelo Auditor-Instrutor. O primeiro, diz respeito a elasticidade conferida ao conceito de etapa útil do empreendimento e a consequente desconsideração do débito imputado aos responsáveis. O segundo, abarca aspecto atinente a culpa concorrente da Caixa Econômica Federal em relação ao atraso de três anos entre as liberações da primeira e segunda parcelas. 
18.	À guisa de exemplo, a Portaria nº 979, de 14/7/2017 (art. 3º, inciso XI) , baixada pelo Presidente da Fundação Nacional de Saúde, define etapa útil como sendo aquela que confere funcionalidade à obra imediatamente após a conclusão dos serviços e atende aos objetivos ambientais, sociais e de saúde pública.
19.	 No caso concreto, foi realizada, no dia 12/7/2016, vistoria de acompanhamento na obra financiada com os recursos transferidos pelo Contrato de Repasse nº 0251.260-46/2008 com o objetivo de verificar a situação da obra naquela ocasião e aferir a possibilidade de ateste parcial de alguma etapa/meta (peça 2, p. 76-78) .  Tal relatório, elaborado por agente dotado de fé pública, consignou que as unidades habitacionais não possuíam condições de habitabilidade. Ressaltou-se que nem mesmo as casas que estavam em estágio avançado de construção e foram invadidas por populares poderiam receber o status de obra com alcance de etapa útil, notadamente, em face das instalações hidrossanitárias e elétricas. Constatou-se ainda que das 14 unidades levantadas, apenas 3 continham hidrômetro, o que caracteriza a existência de abastecimento de água. Já o padrão de energia, foi verificado em 8 casas. A título de registro, nenhum serviço de infraestrutura foi realizado.
20.	A par do relatado, as unidades habitacionais estavam inconclusas, faltando elementos essenciais à sua funcionalidade tais como: pisos, louças e metais sanitários, ligações domiciliares de água e energia elétrica e esquadrias, como portas e janela. O fato de os populares invadirem as unidades habitacionais e, de acordo com as suas necessidades, terem feito as mudanças/alterações/complementos necessários para tornar habitáveis as casas construídas no âmbito do programa federal de habitação não tem o condão de transmutar o status da obra, qual seja, inconclusa e sem etapa útil. 
21.	Conclui-se, dessa maneira, que o objeto executado não apresenta funcionalidade, uma vez que não realizou a função a que se destina e nem cumpriu as condições mínimas de desempenho definidas na proposta ou nas regras do programa habitacional do governo federal.
22.	No que se refere às obrigações da contratante e do contratado e à liberação e à autorização de saque dos recursos, as Cláusulas Terceira e Sexta do Contrato de Repasse n° 0251. 26046/2008 assim predispõe:
 (...) 
CLÁUSULA TERCEIRA - DAS OBRIGAÇÕES
 (...) 
3.1. - DA CONTRATANTE
 (...) 
b) transferir ao CONTRATADO os recursos financeiros, na forma do cronograma de execução financeira aprovado, observando o disposto na Cláusula Sexta deste Contrato de Repasse e a disponibilidade financeira do Gestor do Programa;
3.2. DO CONTRATADO
 (...) 
d) apresentar à CONTRATANTE relatórios de execução físico-financeira relativos a este Contrato de Repasse, bem como da integralização da contrapartida, em periodicidade compatível com o cronograma de execução estabelecido; prestar contas dos recursos transferidos pela União, junto à CONTRATANTE, inclusive de eventuais rendimentos provenientes das aplicações financeiras legalmente autorizadas;
CLÁUSULA SEXTA - DA LIBERAÇÃO E DA AUTORIZAÇÃO DE SAQUE DOS RECURSOS
6 - A liberação dos recursos financeiros será feita diretamente em conta bancária vinculada a este Contrato de Repasse, após sua publicação no Diário Oficial da União, cumpridas as exigências explicitadas na Cláusula Segunda e após autorização para início das obras/serviços disposta na Cláusula Quinta, e ocorrerá em conformidade com o cronograma físico-financeiro aprovado, respeitando a disponibilidade financeira do Gestor do Programa e atendidas as exigências cadastrais vigentes.
6.1 - A autorização de saque dos recursos creditados na conta vinculada será feita em parcelas, de acordo com o cronograma físico-financeiro, após atestada, pela CONTRATANTE, a execução física e a comprovação do aporte da contrapartida financeira da etapa correspondente e após a comprovação financeira da etapa anterior pelo CONTRATADO.
6.1.1 - A critério da CONTRATANTE, as parcelas referentes a obras e serviços executados por administração direta poderão ter seu saque autorizado antecipadamente, com exceção da última parcela, sendo condição para os saques subsequentes, o ateste, pela CONTRATANTE, da execução física da etapa imediatamente anterior, bem como da comprovação dos respectivos serviços e obras realizados a título de contrapartida.
23.	Depreende-se dos autos que o preposto da Prefeitura no decorrer da vistoria realizada pela Caixa Econômica Federal admitiu a existência de problemas relacionados à empresa responsável pela execução da obra, o que impediu a liberação de recursos e a finalização dos serviços (peça 2, p. 77) . É importante ressaltar que não consta dos autos nenhuma providência adotada pelo gestor para compelir a empresa executora da obra a cumprir a avença firmada com a Prefeitura Municipal de Crisópolis/BA ou mesmo de puni-la por inadimplemento contratual.
24.	É importante ressaltar ainda que, dado o caráter público do Contrato de Repasse n° 0251.26046/2008, presume-se que os responsáveis tinham conhecimento do teor de suas cláusulas. No caso específico do Sr. José Santana da Silva, a obrigação de conhecer o conteúdo da avença é ainda mais evidente, uma vez que a assinou na qualidade de contratado (peça 2, p. 44) . Assim sendo, a Caixa Econômica Federal não poderia autorizar o saque da conta vinculada no caso concreto porque a execução física da obra estava comprometida. Assim estabelece o item 6.1 da Cláusula Sexta acima transcrito (vide item 22) . Os problemas relacionados à execução física chegaram ao ápice com a paralisação e posterior invasão da obra. Em relação à invasão, faz-se necessário citar que não foi trazida ao processo nenhuma medida judicial para reintegração de posse do empreendimento invadido, o que reforça o comportamento negligente dos responsáveis.
25. 	Pelo descrito nos itens 22 a 24 acima, não vislumbramos culpa da Caixa Econômica Federal no que se refere ao cronograma de liberação de recursos. A execução financeira deve observar fielmente as disposições contidas na Cláusula Sexta do Contrato de Repasse n° 0251.26046/2008 e, como já citado, os problemas causados pela empresa executora do contrato prejudicaram o andamento das obras. A mandatária da União, no caso a CEF, não podia simplesmente liberar recursos sem se atentar para o ritmo de execução física da obra. Caso assim agissem, o (s) empregados (s) da CEF responsável (is) por esse ato poderiam ser responsabilizados. Ademais, os Manuais de Instruções para Contratação e Execução dos Programas e Ações do Ministério das Cidades vêm trazendo as seguintes orientações (com alterações pontuais) para autorização de saque dos recursos (desbloqueio) - http://aprece.org.br/wp-content/uploads/2015/11/Manual_de_Execucao_PAC_OGU_2009.pdf.
 (...) 
14. Autorização de Saque dos recursos (Desbloqueio) 
 (...) 
14.1.3. Os recursos destinados à execução dos Termos de Compromisso somente serão liberados, na forma pactuada, sem prejuízo às demais exigências constantes no presente Manual, especialmente quanto às prestações de contas parciais e finais definidas no item 17 e demais normativos pertinentes, de acordo com as seguintes orientações:
a) os recursos da conta específica poderão ser desbloqueados em parcelas no momento da apresentação do correspondente Boletim de Medição na CAIXA;
 b) no momento da aferição pela CAIXA, uma vez constatada divergência entre o Boletim de Medição da parcela anterior e o respectivo valor desbloqueado, a diferença a título de glosa será automaticamente descontada do Boletim de Medição imediatamente posterior, de modo que o pagamento dos valores glosados fique suspenso até regularização das pendências, que não poderá ultrapassar o momento da apresentação da prestação de contas parcial; 
c) caso o valor da glosa efetuada pela CAIXA seja superior ao valor indicado no Boletim de Medição imediatamente posterior, não haverá desbloqueio dos recursos enquanto essa situação se mantiver;
 d) a última parcela do Termo de Compromisso somente poderá ser desbloqueada após a aferição do Boletim de Medição pela CAIXA com os devidos ajustes oriundos de eventuais glosas; e
e) antes de cada desbloqueio deverá ser verificado se o valor da medição é superior à metade do saldo não desembolsado da operação - Valor Máximo de Referência (VMR) , conforme fórmula: VMR = [Saldo do repasse (R$) ] x 0,5;
 f) caso a parcela apontada no Boletim de Medição apresentado para desbloqueio fique acima do VMR, será imperiosa a aferição deste Boletim de Medição pela CAIXA antes da efetivação do desbloqueio.
26.	Por todo exposto, divergimos da proposta alvitrada nos pareceres precedentes. Em nosso entendimento, as alegações de defesa apresentadas pelo representante legal dos Srs. José Santana da Silva e Edinal Alves da Costa devem ser rejeitadas porque não apresentaram elementos capazes de elidir a irregularidade cometida. Em consequência, pugna-se que o Tribunal se manifeste pela irregularidade das contas dos citados gestores, impute-lhes o débito na forma circunstanciada no presente processo e lhes aplique a multa capitulada no art. 57 da Lei 8.443/92. No caso do Sr. Edinal Alves da Costa, sugerimos ao Tribunal que a irregularidade objeto de audiência, que, por sinal, sequer foi abordada na peça de defesa constante das peças 18-21, seja levada em consideração na dosimetria da multa que lhe vier a ser aplicada. 
27.	Em face do exposto, submetemos o presente processo ao descortino do Relator, via Ministério Público junto ao TCU, com as seguintes propostas:
a) rejeitar as alegações de defesa apresentadas pelo representante legal do Sr. José Santana da Silva, CPF XXX.193.065-XX e do Sr. Edinal Alves da Costa, CPF XXX.394.285-XX;
b) rejeitar as razões de justificativa apresentadas pelo representante legal do Sr. Edinal Alves da Costa, CPF XXX.394.285-XX;
c) com fundamento nos arts. 1º, inciso I, 16, inciso III, alínea 'c', da Lei 8.443/1992 c/c os arts. 19 e 23, inciso III, da mesma Lei, e com arts. 1º, inciso I, 209, inciso III, 210 e 214, inciso III, do Regimento Interno, que sejam julgadas irregulares as contas do Sr. José Santana da Silva, CPF XXX.193.065-XX, ex-prefeito do Município de Crisópolis/BA, e condená-lo, solidariamente com o Sr. Edinal Alves da Costa, CPF XXX.394.285-XX, ao pagamento da quantia a seguir especificada, com a fixação do prazo de quinze dias, a contar da notificação, para comprovar, perante o Tribunal (art. 214, inciso III, alínea 'a', do Regimento Interno) , o recolhimento da dívida aos cofres do Tesouro Nacional, atualizada monetariamente e acrescida dos juros de mora, calculados a partir da data discriminada, até a data do (s) recolhimento (s) , na forma prevista na legislação em vigor
Débito Solidário - 1ª Parcela
	Data de Ocorrência
	Valor (R$) 

	2/8/2010
	47.708,00

d) com fundamento nos arts. 1º, inciso I, 16, inciso III, alíneas 'a' e 'c', da Lei 8.443/1992 c/c os arts. 19 e 23, inciso III, da mesma Lei, e com arts. 1º, inciso I, 209, incisos I e III, 210 e 214, inciso III, do Regimento Interno, que sejam julgadas irregulares as contas do Sr. Edinal Alves da Costa, CPF XXX.394.285-XX, ex-prefeito do Município de Crisópolis/BA, e condená-lo ao pagamento da quantia a seguir especificada, com a fixação do prazo de quinze dias, a contar da notificação, para comprovar, perante o Tribunal (art. 214, inciso III, alínea 'a', do Regimento Interno) , o recolhimento da dívida aos cofres do Tesouro Nacional, atualizada monetariamente e acrescida dos juros de mora, calculados a partir da data discriminada, até a data do (s) recolhimento (s) , na forma prevista na legislação em vigor
Débito - 2ª Parcela
	Data de Ocorrência
	Valor (R$) 

	29/11/2013
	45.835,70

e) aplicar aos responsáveis, José Santana da Silva, CPF XXX.193.065-XX, e Edinal Alves da Costa, CPF XXX.394.285-XX, ex-Prefeitos do Município de Crisópolis/BA, a multa prevista no art. 57 da Lei 8.443/92, fixando-lhes o prazo de quinze dias, a contar da notificação, para que comprovem, perante o Tribunal (art. 214, III, a, do Regimento Interno do TCU) , o recolhimento das dívidas aos cofres do Tesouro Nacional, atualizadas monetariamente desde a data do acórdão que vier a ser proferido por este Tribunal até a do efetivo recolhimento, se pagas após o vencimento, na forma da legislação em vigor;
f) autorizar, desde logo, a cobrança judicial da dívida, caso não atendida a notificação, na forma do disposto no art. 28, inciso II, da Lei nº 8.443/92;
 g) autorizar também, desde logo, se requerido, com fundamento no art. 28, inciso I, da Lei 8.443, de 1992 c/c o art. 217, §§ 1º e 2º do Regimento Interno, o parcelamento das dívidas em até 36 parcelas, incidindo sobre cada parcela, corrigida monetariamente, os correspondentes acréscimos legais fixando-lhes o prazo de quinze dias, a contar do recebimento das notificações, para comprovarem perante o Tribunal o recolhimento da primeira parcela, e de trinta dias, a contar da parcela anterior, para comprovarem os recolhimentos das demais parcelas, devendo incidir sobre cada valor mensal, atualizado monetariamente, os juros de mora devidos, no caso do débito, na forma prevista na legislação em vigor, alertando os responsáveis de que a falta de comprovação do recolhimento de qualquer parcela importará o vencimento antecipado do saldo devedor, nos termos do § 2º do art. 217 do Regimento Interno deste Tribunal; e
 h) enviar cópia do Acórdão que vier a ser proferido ao Chefe da Procuradoria da República no Estado da Bahia, nos termos do art. 16, § 3º, da Lei 8.443/92, e do art. 209, § 7º, do RI/TCU, para a adoção das providências que entender cabíveis nas searas cível e criminal, informando-o que o Relatório e o Voto que fundamentarem a decisão que vier a ser prolatada estarão disponíveis para consulta no endereço www.tcu.gov.br/acordaos."
4.	O MP/TCU, representado pelo procurador Marinus Eduardo De Vries Marsico, anuiu em parte à proposta do secretário da Secex-TCE, conforme ponderações a seguir reproduzidas (peça 25) :
"Desde logo aderimos, por seus fundamentos, à compreensão do Secretário no tocante ao afastamento da culpa concorrente da Caixa no caso vertente. A esse respeito, além das ponderações no pronunciamento do titular da Secex/TCE relativamente às obrigações contratuais da instituição financeira, não identificamos dados concretos que viessem a produzir a convicção de atuação irregular da Caixa, reforçando essa compreensão o fato de a defesa oferecida pelos gestores não carrear aos autos quaisquer elementos nesse sentido, a exemplo de solicitações de desbloqueio de recursos e recusa imotivada da entidade.
Também aquiescemos ao entendimento que afasta a conclusão de ter havido funcionalidade das obras ante a inequívoca afirmação de engenheiro da Caixa, após vistoria, de que 'as unidades não têm condição de habitabilidade' (Relatório à peça 2, p. 77) . 
Contudo, no tocante à imputação de responsabilidades, há questões factuais que são decisivas para o adequado encaminhamento a ser dado nestes autos e que careceram de devido enfrentamento.
A primeira delas diz respeito ao período de gestão de cada prefeito e a data da liberação dos recursos.
Conforme documento da Caixa à peça 2, p. 4, o período de gestão do Sr. José Santana da Silva foi de 01/01/2009 a 31/12/2012. Na gestão deste ex-prefeito houve o desbloqueio da 1ª parcela, no valor de R$ 49.310,00, em 2/08/2010. A correspondente prestação de contas foi apresentada e aprovada, conforme informação que figura no relatório da Caixa (vide peça 2, p. 90) .
Diante de tais dados, não vemos razões para imputar-lhe o débito conforme proposto pelo titular da Secex/TCE, correspondente ao valor da 1ª parcela, quantia totalmente aplicada no objeto. Entendemos que a imputação de conduta irregular narrada no ofício de citação - não dar sequência às obras a despeito de haver recursos disponíveis - carece de demonstração fática nos autos e não tem densidade, por si própria, para atribuir ao gestor o dever de devolver quantias que foram corretamente aplicadas na construção das casas. 
A esse respeito, importante observar que os elementos do processo indicam que houve continuidade das obras, se não pelo próprio prefeito José Santana da Silva, por seu sucessor, Edinal Alves da Costa, cuja gestão se iniciou em 1º/01/2013 (peça 2, p. 5) . Foi justamente na gestão deste último prefeito que foi desbloqueada a 2ª parcela, na quantia de R$ 45,835,70.
Assim, não vislumbramos que a conduta do 1º prefeito tenha concorrido efetivamente para a não conclusão do objeto, cabendo, portanto, afastar imputação de débito a este gestor.
A nosso ver, o mesmo já não se pode concluir relativamente ao prefeito sucessor. Ele tinha o dever de agir, adotando as medidas a seu alcance para a continuidade das obras, movendo, caso necessário, ações administrativas e judiciais perante a construtora e eventualmente perante a Caixa.
Não há no processo nenhuma informação a esse respeito. O Sr. Edinal Alves da Costa, em sua defesa, se limita a arguir questões processuais, não trazendo ao feito prova alguma de medidas que porventura tivesse adotado para sanear problemas e atuar diligentemente na concretização do objeto. Quanto à invasão posterior das casas, era seu dever agir judicialmente, mas manteve-se inerte.  
Não menos importante sopesar que a 2ª parcela foi liberada em sua gestão, mas não foi objeto de prestação de contas, o que constitui grave falta que impede aferir a regularidade da aplicação dos valores.
Assim, em termos conclusivos, entendemos que o insucesso no prosseguimento e na conclusão das obras decorreu de conduta irregular do Sr. Edinal Alves da Costa, cujas contas devem ser julgadas irregulares com imputação do valor total que foi desbloqueado, além da cominação da multa de que trata o art. 57 da Lei 8443/1992."
É o relatório.

8.1. Walla Viana Fontes (8375/OAB-SE), representando Edinal Alves da Costa e José Santana da Silva.

Procurador Marinus Eduardo De Vries Marsico.

TOMADA DE CONTAS ESPECIAL. CAIXA. CONTRATO DE REPASSE. EXECUÇÃO PARCIAL. OMISSÃO DA PRESTAÇÃO DE CONTAS DA 2ª PARCELA. AUSÊNCIA DE FUNCIONALIDADE DA PARCELA EXECUTADA. CITAÇÃO DOS EX-PREFEITOS E AUDIÊNCIA DE UM DELES. REJEIÇÃO DAS ALEGAÇÕES DE DEFESA. CONTAS IRREGULARES. DÉBITO. MULTA.

TOMADA DE CONTAS ESPECIAL (TCE)

Secretaria de Controle Externo de Tomada de Contas Especial (Secex-TCE).

Em exame, tomada de contas especial instaurada pela Caixa Econômica Federal em desfavor dos Srs. José Santana da Silva (gestão de 2005-2012) e Edinal Alves da Costa (gestão de 2013-2016) , ex-prefeitos de Crisópolis/BA, em razão da não consecução dos objetivos pactuados no  0251.26046/2008[footnoteRef:2], celebrado entre a União (Ministério das Cidades) e o referido município, com interveniência da Caixa Econômica Federal, tendo por objeto "a transferência de recursos financeiros para a execução, produção ou aquisição de Unidades Habitacionais", com vigência estipulada para o período de 9/5/2008 a 5/9/2016. [2:  Peça 2, p. 37-44.] 
O contrato de repasse foi celebrado em 9/5/2008, sendo previstos recursos no valor de R$ 507.893,00 para a execução do objeto, dos quais R$ 493.100,00 seriam provenientes do orçamento geral da União, e R$ 14.793,00 corresponderiam à contrapartida do município. A Caixa Econômica desbloqueou recursos conforme quadro abaixo (peça 2, p. 4) .
	Data
	Valor desbloqueio União
	Valor desbloqueio contrapartida
	TOTAL

	2/8/2010
	49.310,00
	1.602,00
	50.912,00

	29/11/2013
	45.835,70
	1.745,69
	47.581,39

	TOTAL
	95.145,70
	3.347,69
	98.493,39

Conforme consta do relatório do tomador[footnoteRef:3], o motivo ensejador da TCE foi a não conclusão do objeto pactuado (20,7% do total previsto) , com quantificação do débito pelo valor total desbloqueado (R$ 95.145,70) , reduzido do valor de R$ 1.602,00 que foi depositado na conta em 13/9/2010, totalizando R$ 93.543,70, tendo em vista a ausência de funcionalidade do objeto, e imputação de responsabilidade ao ex-prefeitos José Santana da Silva e Edinal Alves da Costa. [3:  Peça 2, p. 89-92.] 
No âmbito desta Corte, foi realizada a citação solidária dos responsáveis referente à primeira parcela dos recursos liberados e a citação exclusiva do Sr. Edinal Alves da Costa referente à segunda parcela desbloqueada dos recursos. A irregularidade ensejadora do débito foi assim descrita nos ofícios citatórios:
"não conclusão do objeto pactuado no contrato de repasse 0251.26046/2008, celebrado entre o Ministério das Cidades e a Prefeitura Municipal de Crisópolis/BA, com interveniência da Caixa, tendo por objeto 'a transferência de recursos financeiros da União para a execução Produção ou Aquisição de Unidades Habitacionais', conforme o Plano de Trabalho, a despeito da existência de recursos disponíveis, observando-se a falta de funcionalidade dos serviços parcialmente executados".  
Foi realizada, ainda, a audiência do Sr. Edinal Alves ante o não cumprimento do prazo originalmente estipulado para prestação de contas. 
Os responsáveis apresentaram conjuntamente as alegações de defesa, conforme documentação de peças 18-19.
Após examinar os argumentos apresentados, o auditor instrutor, com o aval do diretor da Secex/TCE propõe,[footnoteRef:4] em síntese, acolher as alegações de defesa apresentadas pelos responsáveis, rejeitar as razões de justificativa apresentadas pelo Sr. Edinal Alves da Costa, julgar regulares com ressalva as contas do Sr. José Santana da Silva, dando-lhe quitação, e irregulares, nos termos dos arts. 1º, I, 16, III, "a", § 2º, da Lei 8.443/1992, as contas do Sr. Edinal Alves da Costa, com aplicação da multa prevista no art. 58 da Lei 8.443/92. [4:  Peças 22 e 23.] 
O titular da Secex/TCE[footnoteRef:5] divergiu do encaminhamento acima referido e propõe rejeitar as alegações de defesa apresentadas pelos responsáveis, e as razões de justificativa apresentadas pelo Sr. Edinal Alves da Costa, julgando suas contas irregulares, nos termos dos arts. 1º, I, 16, III, "c", § 2º, da Lei 8.443/1992, com imputação solidária do débito referente à primeira parcela dos recursos, no valor de R$ 47.708,00, e imputação individual ao Sr. Sr. José Santana da Silva no tocante à primeira parcela, no valor de R$ 45.835,70, e aplicação individual da multa do no art. 57 da Lei 8.443/92. [5:  Peça 24.] 
Por seu turno, o representante do MP/TCU propõe julgar irregulares as contas, com imputação de débito correspondente ao valor total que foi desbloqueado e aplicação de multa apenas do Sr. Edinal Alves da Costa, conforme argumentos reproduzidos na íntegra no relatório.
II
Acolho, em essência, a proposta do titular da unidade, conforme ponderações que passo a tecer.
Em relação aos argumentos apresentados pelos responsáveis quanto à ofensa ao devido processo legal, por não terem sido comunicados sobre a realização de vistoria técnica da Caixa, em inobservância a o art. 41 da Lei 9784/1999 ("Os interessados serão intimados da prova ou diligência ordenada, com antecedência mínima de três dias úteis, mencionando-se data, hora e local de realização") , concordo com o exame do auditor instrutor de que se tratava de execução de um contrato, no qual havia previsão de acompanhamento pelo contratante, conforme cláusula 3.1, "a" do contrato de repasse. 
Ademais, considerando que a vistoria que precedeu a elaboração do parecer técnico da Caixa, datado de 15/7/2016, foi acompanhada por um preposto da prefeitura, bem como que os responsáveis foram notificados das irregularidades constatadas tanto na fase interna desta TCE, como no âmbito desta Corte de Contas, não procedem as alegações de ofensa ao devido processo legal, ao contraditório e à ampla defesa.
Quanto ao mérito, não obstante terem sido citados pela não conclusão do objeto pactuado no contrato de repasse e falta de funcionalidade dos serviços parcialmente executados, os ex-prefeitos argumentam apenas que os recursos não foram repassados integralmente e que "não concordam com a imputação de devolução de recursos e o percentual apontado como não atingido, uma vez que algumas das casas já estão sob a posse de famílias necessitadas - as quais efetuam (sic) alterações na parte física por conta própria como se infere do relatório fotográfico anexo".
Não foram apresentadas, assim, justificativas fundamentadas para a não conclusão do objeto, de modo a elidir a irregularidade objeto da citação.
Consta dos autos quatro relatórios de acompanhamento de engenharia pela Caixa com inspeção in loco, na seguinte sequência:
	a) em 5/6/2010, consignando evolução dos serviços de 10,67% (R$ 54.170,74) , com especificação da qualidade da execução das obras como satisfatória (peça 2, p. 53-54) ;
	b) em 5/7/2010, consignando evolução dos serviços de 8,72% (R$ 44.322,65) e total de 19,39% (R$ 98.493,39) , com especificação da qualidade da execução das obras como satisfatória (peça 2, p. 60-61) ;
	c) em 10/4/2014, consignando evolução dos serviços de 1,31% (R$ 6.663,02) e total de 20,70% (R$ 98.493,39) , com especificação da qualidade da execução das obras como razoável (peça 2, p. 63-65) ;
	d) em 15/7/2016, consignando que não foi atestada evolução (peça 2, p. 76-78) .	
Nesse último relatório de acompanhamento, elaborado por agente dotado de fé pública, foi consignado que, com base nas normas do programa PCA/Habitação de interesse social, as unidades não possuíam condições de habitabilidade e que nem as casas que estavam em estágio avançado de construção e foram invadidas por populares poderiam receber o status de obra com alcance de etapa útil, considerando que não foi possível confirmar a validade dos serviços instalações hidrossanitárias e elétricas executadas pelos moradores.
Foi destacado, também, que o "preposto da prefeitura que acompanhou a vistoria, Sr. Hélio Mendonça, relatou dificuldades com a empresa executora logo após o ateste da Caixa, o que impediu a liberação do valor e a execução dos serviços restantes. Houve uma paralisação da obra e alguns meses depois a invasão por parte dos beneficiários, que atualmente ocupam as 14 unidades".
O parecer do titular da Secex-TCE, apresenta as seguintes ponderações quanto à funcionalidade da parte executada do objeto:
"20.	A par do relatado, as unidades habitacionais estavam inconclusas, faltando elementos essenciais à sua funcionalidade tais como: pisos, louças e metais sanitários, ligações domiciliares de água e energia elétrica e esquadrias, como portas e janela. O fato de os populares invadirem as unidades habitacionais e, de acordo com as suas necessidades, terem feito as mudanças/alterações/complementos necessários para tornar habitáveis as casas construídas no âmbito do programa federal de habitação não tem o condão de transmutar o status da obra, qual seja, inconclusa e sem etapa útil. 
21.	Conclui-se, dessa maneira, que o objeto executado não apresenta funcionalidade, uma vez que não realizou a função a que se destina e nem cumpriu as condições mínimas de desempenho definidas na proposta ou nas regras do programa habitacional do governo federal."
De fato, sem a complementação realizada pelos beneficiários invasores das unidades, não é possível considerar que a parte executada das obras tinha funcionalidade.
Concordo com os argumentos do auditor instrutor de que, em geral, municípios pequenos têm restrições orçamentárias e que a demora para liberação da segunda parcela pode ter sido um dos motivos para ocorrência de dificuldades com a empresa executora, considerando que de acordo com os relatórios de visita técnica acima mencionados, desde julho de 2010 já haviam sido executados 19,39% (R$ 98.493,39) , com execução comprovada pela Caixa como satisfatória, e só haviam sido liberados até então valores correspondes a 9,7% (R$ 49.310,00) . A segunda parcela, que correspondia a cerca de 9,0% dos recursos (R$ 45.835,70) , só foi liberada 29/11/2013.
Entretanto, consta dos autos o ofício 17476/20212SR Norte da Bahia[footnoteRef:6], da Caixa, datado de 13/4/2012, informando sobre a não apresentação da prestação de contas parcial, referente à primeira parcela dos recursos (R$ 50.912,00) , e a paralização das obras, bem como concedendo o prazo de 30 (trinta) dias para regulação das pendências.  [6:  Peça 2. p. 6-7.] 
Assim, pelo que se tem nos autos a demora para liberação da segunda parcela é atribuível ao próprio município, cujos gestores não apresentaram razões para a não execução das obras no ritmo avençado no contrato de repasse.
Há menção de aprovação da prestação de contas da primeira parcela apenas no e-mail de peça 2, p. 79, datado de 25/7/2016.
Nesse sentido, considerando que o prazo previsto para realização das obras era de 180 dias[footnoteRef:7], iniciadas no final de 2009, tempo suficiente para finalização dentre do mandato do Sr. José Santana da Silva, encerrado em 2012, bem como que não foram apresentados argumentos para não conclusão das mesmas, deixo de acolher as alegações de defesa do responsável, de modo que suas contas sejam julgadas irregulares com imputação de débito referente aos recursos recebidos em sua gestão (R$ 45.835,70) , com aplicação da multa prevista no art. 57 da Lei 8.443/92. [7:  Cronograma físico/financeiro - peça 2, p. 31.] 
Em relação ao Sr. Edinal Alves da Costa, cabem considerações específicas além da não funcionalidade da parte executada.
A primeira delas se refere ao fato que a liberação da segunda parcela dos recursos ocorreu em 29/11/2013, em seu período de gestão. Assim, mesmo que a execução da obra já tivesse alcançado percentuais correspondentes a esses valores na gestão anterior, caberia a ele comprovar a destinação dos recursos recebidos, demonstrando o devido pagamento à empresa executora.
O município foi notificado, conforme ofício 466/2015 SR Norte da Bahia da Caixa, de 13/3/2015, a regularizar as ocorrências referentes à retomada do objeto e a não apresentação da prestação de contas da 2ª parcela. Contudo, de acordo com o último relatório de acompanhamento da Caixa, a execução das obras não evoluiu entre 10/4/2014 e 15/7/2016.
Outro ponto que ressalto diz respeito ao termo aditivo ao contrato de repasse 0251.26046/2008, assinado em julho de 2014, pelo prefeito sucessor, Sr. Edinal Costa, prorrogando a vigência até 5/9/2015, de modo que se comprometeu com à execução das 30 moradias sociais até a referida data, tempo suficiente, dado que o prazo inicial previsto, como mencionado anteriormente, era de 180 dias.
A conduta de não ter dado continuidade às obras e a ausência de funcionalidade da parte executada resultou em prejuízo ao erário do total repassado, tendo em vista o não alcance da finalidade do ajuste.
Nesse contexto, considerando a ausência de justificativas para a não conclusão do objeto, bem como que o responsável não apresentou razões de justifica relativas à omissão de prestar contas referente à segunda parcela dos recursos, acolho a proposta da titular da Secex-TCE no sentido de rejeitar as alegações de defesa apresentadas e de julgar suas contas irregulares, com imputação de débito pelo valor integral repassado (com responsabilidade solidária referente aos recursos da primeira parcela com o Sr. José Santana da Silva e individual aos da segunda parcela) , e aplicação da multa do art. 57 da Lei 8.443/1992.
Por fim, registro a solicitação de retirada de pauta deste processo, por parte do representante legal dos responsáveis[footnoteRef:8], motivada por impossibilidade "de participar da pauta da sessão Telepresencial da Primeira Câmara prevista para 15/09/2020, às 15h, em razão de assentada anteriormente designada desde 01/9/2019 para o mesmo dia, no interior da Bahia (...) ". [8:  Peças 26-7.] 
Considerando que o horário da audiência informada pelo representante (às 9h) não se mostra incompatível com o da sessão da 1ª Câmara, possibilitando o acompanhamento em tempo real (telepresencial) ou posteriormente (vídeo gravado) , bem como que não foi solicitada a realização de sustentação oral, indefiro o pedido.
	Diante do exposto, manifesto-me pela aprovação do acórdão que ora submeto à apreciação deste Colegiado.
TCU, Sala das Sessões Ministro Luciano Brandão Alves de Souza, em 15 de setembro de 2020.
Weder De Oliveira 
Relator